【裁判字號】    99,訴,84
【裁判日期】    990511
【裁判案由】    返還借款
【裁判全文】
臺灣臺南地方法院民事判決                99年度訴字第84號
原      告  丁○○○
訴訟代理人  方文賢律師
被      告  甲○○
訴訟代理人  林憲同律師
上列當事人間請求返還借款事件，經本院於民國99年4月27日言
詞辯論終結，判決如下：
    主  文
被告應給付原告新臺幣陸拾萬元，及自民國九十八年十二月二十
日起至清償日止，按週年利率百分之五計算之利息。
原告其餘之訴駁回。
訴訟費用新臺幣壹萬伍仟捌佰伍拾元，其中新臺幣陸仟參佰肆拾
元由被告負擔，餘由原告負擔。
    事  實  及  理  由
一、原告起訴主張：
  (一)被告與原告為夫妻關係，惟已分居中，而被告於民國91年10
    月至11月間分別3次向原告借貸新臺幣（下同）60萬元、40
    萬元及50萬元，合計共150萬元，惟上開債務經原告催索，
    被告均藉詞推託，迄未返還。又原告與被告間就本件借款，
    均無約定清償期限，而雖給付無確定期限，然原告就此借款
    已聲請依督促程序送達支付命令（嗣被告對之聲明異議），
    乃與催告有同一之效力，是原告請求自被告受送達支付命令
    後一個月之翌日起算遲延利息。為此，爰依消費借貸之法律
    關係，提起本件訴訟。
  (二)又關於系爭150萬元借款，被告於鈞院99年1月13日調解庭供
    稱：「我的借款都已清償完畢，但她的東西卻沒有還我，我
    還有告她詐欺」等語，是被告就雙方間確有借款一事，已直
    承不諱，堪認原告主張被告向其借款一節屬實，而被告上開
    所辯稱系爭借款已清償完畢云云，並非事實，亦未舉證以實
    其說，自非堪採。另原告與被告於91年9月28日公證結婚，
    被告婚前向原告宣稱其甚有資力，且為臺南女子學院（現已
    改制為臺南科技大學）董事，而婚後不到一個月就向原告開
    口借錢，稱僅係臨時週轉云云，原告不疑有他，即陸續於91
    年10月8日、91年10月11日、91年11月19日借貸予被告60萬
    元、40萬元、50萬元，合計為150萬元，此均有借據、匯款
    單2紙所載可得為證。衡以兩造間為夫妻關係，結婚初始，
    互信互賴，理所當然，是有借款而未立據，已屬尋常，況本
    件中有被告親筆書立之借據及匯款單可憑，自足認定被告向
    原告借款之事實，且被告已自承有向原告借款，是被告辯稱
    其經濟寬裕、資產甚豐，並無向原告借款之必要云云，顯無
    理由。
  (三)訴外人乙○○及丙○○○是夫妻，也是兩造當初簽立離婚協
    議書時之見證人，其等可以證明有聽被告說借款150萬元之
    事實。又對於離婚協議書上內容（二）記載「雙方拋棄互相
    剩餘財產分配請求權及債務之負擔」，其中債務之負擔是指
    在夫妻婚姻關係存續期間對外債務分配的問題，與本件夫妻
    間借貸無關。另被告抗辯系爭60萬元借據之該筆借款至少有
    清償12萬元（分2筆清償，一筆10萬元，一筆2萬元）云云，
    然依臺南縣新營市農會99年4月16日營農信字第0990200135
    號函及檢附之取款憑條資料可知，取款人都是被告本人，無
    法作為有清償系爭借據60萬元借款部分金額之證明。被告對
    於系爭60萬元借據之部分已經承認有此筆借款，惟抗辯已經
    清償完畢且以上開12萬元之取款憑條為佐，但原告認為這些
    不足以為清償之證明。至於另二筆系爭40萬元、50萬元之借
    款，以當時兩造為新婚之夫妻關係，且有60萬元之借據前例
    ，可以證明這兩筆也是借款，被告也無法證明這二筆錢匯入
    被告帳戶後是原告所花用，所以應該可以認定這二筆為借款
    。此外，被告所為離婚協議書上所記載「雙方互相拋棄債務
    負擔」，即指雙方債務互為拋棄之抗辯部分，因兩造離婚並
    未登記完成，有關離婚協議書上拋棄債務及剩餘財產分配請
    求權之約定應不生效力等語。
  (四)並聲明：被告應給付原告150萬元，及自支付命令送達被告
    後一個月之翌日即98年12月20日起至清償日止，按年息百分
    之5計算之利息。
二、被告則以：
  (一)被告否認原告所主張雙方有借貸關係存在之事實。被告於3
    年2月27日生，現年已96歲，多年來長期資助貧困兒童及老
    人，屢獲新營市公所、臺南縣政府表揚，85年更當選全國好
    人好事代表，到總統府接受表揚，被告歷年來捐贈各慈善團
    體之款項，超過數千萬元，是被告經濟寬裕，資產甚豐，顯
    無理由向原告借貸之必要。又被告並未生育兒女，配偶洪素
    於89年過世之後，更乏人照料生活起居，原告見被告晚年喪
    偶，又頗有積蓄，慫恿被告續玄，娶其為妻，用以照顧日常
    生活起居，被告終在92年以90高齡在眾多親友祝福下娶原告
    為妻，然原告婚後並未盡為人妻之責，在外住宿時間比在被
    告家中還多，婚姻有名無實，而原告對於被告要求辦理結婚
    登記乙事推拖迄今多年未辦理，顯然原告並無結婚之真意，
    只是用來遂行其不法意圖之手段而已。後來原告對被告要其
    履行承諾照顧生活起居等事漸感厭煩，索性離家，忽於98年
    6、7月間某日，與訴外人乙○○及丙○○○夫婦前來，要被
    告與其辦理離婚登記，並謂倘被告同意簽字離婚，原告願歸
    還結婚時被告贈與之鑽戒2只、金手鐲1只及系爭60萬元借據
    等語，而被告見原告執意求去，遂同意簽字離婚，詎原告迄
    今仍未歸還上述物品，被告深覺受騙，乃向臺南地檢署對原
    告提出詐欺之告訴，檢察官將全案移請新營市調解會調解，
    原告卻未到場，全案又移回地檢署偵查當中，原告乃提起本
    件返還借款之訴訟，用以箝制，造成訟累。而系爭60萬元借
    據這筆借款被告確實有向原告借貸，但這筆借款被告已清償
    完畢。被告如果有向原告借款都會簽寫借據，原告本件主張
    借款所提出之匯款單2紙並非被告之借款，因為被告並未針
    對該2筆匯款簽立借據。
  (二)系爭借據60萬元這一筆，被告有向原告借，但被告已經還清
    了，又原告於95年2月21日及22日，兩次擅自提領被告於新
    營市農會之存款共12萬元，是倘被告應返還系爭借據所指之
    60萬元，亦應扣除上開原告提領之12萬元金額。另外原告所
    提出之系爭匯款申請書2份（40萬元、50萬元），雖然匯入
    之帳戶戶頭是被告的沒錯，但被告不知道被匯了這兩筆錢，
    如果被告有向原告借錢，都有寫借據。原告提出之兩份匯款
    申請書所匯到被告之華南銀行新營帳戶，都是被告自己在使
    用，沒有交給其他人，被告不知道原告為何要匯這兩筆錢給
    被告。兩造簽立離婚協議書時之見證人為乙○○、丙○○○
    二人沒錯。而原告於99年3月31日言詞辯論期日所提出之切
    結書、借據等資料，其中切結書是原告與被告離婚時被告簽
    的沒錯，借據被告沒有簽名，因為被告欠的錢都還了，被告
    已經沒有欠原告錢。被告對臺南縣新營市農會99年4月16日
    營農信字第0990200135號函及檢附之取款憑條資料無意見，
    是被告拿印章給原告去領錢，領出來的錢是要還給原告的且
    是針對系爭60萬元借據之部分。被告債務都清償完畢才和原
    告簽離婚協議書，要求原告返還金飾，但是原告不還被告，
    所以被告才告原告詐欺。又離婚協議書既然有證人且兩造願
    意離婚，也有到戶政事務所要辦理離婚，離婚協議書應該有
    效力，且證人乙○○也證明離婚之事情及原告未歸還全部金
    飾之事實，被告與原告之債務糾紛在離婚協議書上都已經解
    決了，但原告有部分金飾未歸還，也沒有還被告系爭60萬元
    之借據等語，資為抗辯。
  (三)並聲明：
  1.原告之訴駁回。
  2.如受不利判決，願供擔保請准宣告免為假執行。
三、本院得心證之理由：
    本件原告主張被告積欠其三筆借款分別為60萬元、50萬元、
    40萬元，迄今未清償等情，惟為被告所否認，並以上開情詞
    置辯，是本件所應審究者為：被告是否負有系爭60萬元、50
    萬元、40萬元之債務，茲於下列說明本院之心證理由：
  (一)就系爭60萬元借據之部分：
    按當事人主張有利於己之事實者，就其事實有舉證之責任，
    民事訴訟法第277條前段定有明文。本件原告主張被告於91
    年10月8日向其借款60萬元一情，業據其提出系爭借據1紙為
    證，且為被告所不爭執，堪認原告此部分主張為真實。被告
    雖不否認有系爭60萬元之借貸關係，惟辯稱業已清償完畢，
    則被告自應就其清償該筆60萬元借款完畢之事實負舉證責任
    。而被告對其清償該筆借款一事，乃辯稱原告於95年2月21
    日及95年2月22日兩次擅自提領被告於新營市農會之存款共
    12萬元，用以清償該筆60萬元借款云云，惟經本院依職權向
    臺南縣新營市農會調取被告帳戶於該會95年2月21日遭提領
    10萬元及95年2月22日提領2萬元之取款憑條2紙，觀以該取
    款憑條之記載，其上存戶簽章欄之有被告「甲○○」之姓名
    及印文，此有新營市農會99年4月16日營農信字第099020013
    5號函檢附之活期性存款取款憑條2紙在卷可稽（見本院卷第
    42、43頁），且被告對該印文之真正及取款憑條不爭執（見
    本院卷第51頁），堪認上開2筆總額12萬元之提款係在被告
    明知且基於其自主意思下所為，至被告對其辯稱係其將印章
    交由原告去提領一事並未舉證證明，無可憑採，且縱係被告
    將己有之印章交由原告去提領存款，亦與被告辯稱係原告擅
    自提領云云不符，是被告所為係原告擅自提領上開2筆款項
    之辯解，不可採信。又上開取款憑條僅能證明被告曾提領12
    萬元之事實，而尚難遽認該12萬元係給原告用以清償系爭60
    萬元借款之事實，且被告對其已清償系爭60萬元（借據）借
    款一節並未舉其他證據以實其說，則被告抗辯其就系爭60萬
    元（借據）借款業已清償云云，自難採信。是原告主張被告
    應清償系爭60萬元借款之部分，自屬有據。
  (二)就系爭借款50萬元及40萬元之部分（匯款申請書2紙）：
  1.次按民事訴訟如係由原告主張權利者，應先由原告負舉證之
    責，若原告先不能舉證，以證實自己主張之事實為真實，則
    被告就其抗辯事實即令不能舉證，或其所舉證據尚有疵累，
    亦應駁回原告之請求（最高法院17年上字第917號判例要旨
    參照）。又按請求履行債務之訴，除被告自認原告所主張債
    權發生原因之事實外，應先由原告就其主張此項事實，負舉
    證之責任，必須證明其為真實後，被告於其抗辯事實，始應
    負證明之責任，此為舉證責任分擔之原則（最高法院43年臺
    上字第377號判例要旨參照）。再按稱消費借貸者，於當事
    人間必本於借貸之意思合致，而有移轉金錢或其他代替物之
    所有權於他方之行為，始得當之。是以消費借貸，因交付金
    錢之原因多端，除有金錢之交付外，尚須本於借貸之意思而
    為交付，方克成立。倘當事人主張與他方有消費借貸關係存
    在者，自應就該借貸意思互相表示合致及借款業已交付之事
    實，均負舉證之責任，其僅證明有金錢之交付，未能證明借
    貸意思表示合致者，仍不能認為有該借貸關係存在（最高法
    院98年臺上字第1045號判決意旨參照）。
  2.原告主張被告於91年10月11日及91年11月19日分別向其借款
    50萬元及40萬元，並提出匯款申請書2紙為證（見本院98年
    度司促字第34393號），而被告雖不爭執上開2紙匯款申請書
    ，但否認該二筆匯款係被告向原告之借款且辯稱其不知道原
    告為何要匯這兩筆錢云云，是依上開說明，自應由原告就被
    告有向其借貸系爭40萬元、50萬元及該2筆匯款係基於借貸
    關係所為等事實負舉證之責。而依前揭說明，該匯款申請書
    2紙僅能證明原告有將該2筆款項匯入被告帳戶而有交付金錢
    予被告之事實，且證人乙○○於本院99年4月27日審理時證
    稱其於見證兩造簽立離婚協議書當時並無聽聞被告說有欠原
    告150萬元債務之事情，當時都沒有提到債務的問題等語明
    確（見本院卷第50頁），是原告稱證人乙○○有聽聞被告說
    其積欠原告150萬元一節，無可採信。又原告並未舉其他任
    何證據證明其與被告間有系爭40萬元、50萬元2筆金額之借
    貸意思表示之合致及原告係基於消費借貸之契約關係而匯款
    等情，是原告主張上開2筆匯款係被告向其之借款云云，即
    非可採。
  (三)按給付無確定期限者，債務人於債權人得請求給付時，經其
    催告而未為給付，自受催告時起，負遲延責任；其經債權人
    起訴而送達訴狀，或依督促程序送達支付命令，或為其他相
    類之行為者，與催告有同一之效力；遲延之債務，以支付金
    錢為標的者，債權人得請求依法定利率計算之遲延利息；應
    付利息之債務，其利率未經約定，亦無法律可據者，週年利
    率為百分之5；民法第229條第2項、第233條第1項前段及第
    203條定有明文。再按民法第478條後段規定，消費借貸未定
    返還期限者，貸與人得定1個月以上之相當期限，催告返還
    。所謂返還，係指「終止契約之意思表示」而言，亦即貸與
    人一經向借用人催告（或起訴），其消費借貸關係即行終止
    ，惟法律為使用人便於準備起見，特設「一個月以上相當期
    限」之恩惠期間，借用人須俟該期限屆滿，始負遲延責任，
    貸與人亦始有請求之權利（最高法院97年臺上字第2654號判
    決意旨參照），則本件借貸之利息部分，應自被告於98年11
    月19日收受支付命令翌日起算1個月期滿即98年12月20日起
    （至清償日止），始負遲延責任，是針對系爭借據60萬元之
    借款部分，原告請求被告併付上開期間之利息，於法有據。
四、從而，原告依消費借貸之法律關係，請求被告給付借款60萬
    元及如主文第1項所示之利息，為有理由，應予准許，逾此
    部分之請求為無理由，應予駁回。另被告雖聲明願供擔保請
    准宣告免為假執行，然因本件原告並未聲明願供擔保請准宣
    告假執行，且本件並非民事訴訟法第389條第1項所規定應依
    職權宣告假執行之情形，是被告聲請免為假執行，即無必要
    ，併此敘明。
五、本件判決基礎已臻明確，兩造其餘之攻擊防禦方法及訴訟資
    料經本院斟酌後，核與判決結果不生影響，無一一論述之必
    要，併予敘明。
六、另按法院為終局判決時，應依職權為訴訟費用之裁判，民事
    訴訟法第87條第1項定有明文，參酌同法第91條第1項規定法
    院未於訴訟費用之裁判確定其費用額者，第一審受訴法院於
    該裁判有執行力後，應依聲請以裁定確定之之立法意旨，法
    院於終局判決時可一併確定其費用額為原則，僅未一併確定
    費用額時，始例外於判決有執行力後，依聲請確定之。故本
    院自得於本件判決時，一併確定兩造應負擔之訴訟費用額。
    本件訴訟費用額為第一審裁判費15,850元，爰依原告一部勝
    訴一部敗訴之情形，確定兩造訴訟費用負擔額如主文第3項
    所示。
七、據上論結，本件原告之訴為一部有理由，一部無理由，依民
    事訴訟法第79條、第87條第1項，判決如主文。
中    華    民    國    99    年    5     月    11    日
                  民事第一庭    法  官  黃聖涵
以上正本係照原本作成。
如不服本判決，應於送達後二十日內向本院提出上訴狀。
中    華    民    國    99    年    5     月    11    日
                                書記官  朱小萍

司法院資訊處製作；財團法人民間司法改革基金會備份。
